【裁判字號】    94,訴,6005
【裁判日期】    950110
【裁判案由】    債務人異議之訴
【裁判全文】
臺灣臺北地方法院民事判決              94年度訴字第6005號
原      告  甲○○
訴訟代理人  顏朝彬律師
被      告  乙○○
訴訟代理人  周燦雄律師
訴訟代理人  蔡炳楠律師
上列當事人間請求債務人異議之訴事件，本院於民國94年12月29
日辯論終結，判決如下：
    主  文
原告之訴駁回。
訴訟費用由原告負擔。
    事實及理由
一、原告主張如下：
（一）被告於桃園縣龍潭鄉○○路500 號設立私立美堅中英文短
      期補習班（下稱美堅補習班），於民國82年間被告欲將美
      堅補習班之所有權及經營權轉讓予原告，囿於當時之法令
      即「短期補習班設立及管理規則」之規定，無法變更設立
      人即負責人之名義，因此雙方商訂一個因應方式，再加上
      其他約定，而於82年6 月17日在律師景玉鳳見證下，兩造
      訂立約定書。詎被告在未經原告同意之下，擅自向主管機
      關即桃園縣政府註銷美堅補習班之登記，違反上開約定，
      致造成給付不能，兩造間履行契約約定之訴訟歷經本院92
      年度訴字第1298號判決、臺灣高等法院93年度上易字第11
      13號民事判決、最高法院94年度臺上字第1373三號民事裁
      定而告確定，此情事顯係可歸責於被告之事由而發生，嗣
      原告遂依據民法第226 條第1 項及第256 條規定，行使解
      除權，對被告解除兩造所訂定之上開契約，並將解除之意
      思表示於94年9 月29日以寄發存證信函之方式，且於94年
      9 月30日經收受在案，故兩造所訂定之上開契約業已依法
      解除，而撤銷權或解除權之行使，亦係強制執行法第14條
      第1 項之消滅或妨礙債權人請求之事由，原告雖在執行名
      義成立後始為行使解除權之意思表示，仍可提起本件異議
      之訴。
（二）被告辯稱其註銷美堅補習班之舉係應原告要求等語，在作
      為執行名義之民事判決確定前，原告對上開約定書法律上
      認知，一直認為係違反強制或禁止規定而無效。又原告配
      偶鄭啟城協助被告寫兩份補充說明並非原告所為，且協助
      寫狀的時點係在90年7 月及91年3 月，距離被告違約註銷
      登記的時點即84年間已相隔6 年以上，而兩件事項相隔甚
      久，又無邏輯上的必然連結性，實難以90年、91年鄭啟城
      協助撰寫兩份狀子之舉而去推論原告6 年前即84年間有要
      求被告去註銷美堅補習班的登記情事存在（或發生）。
（三）被告在前審事件所主張者係履行契約之請求權，而並非不
      履行契約之損害賠償請求權。又依民法第260 條規定：「
      解除權之行使，不妨礙損害賠償之請求。」此損害賠償請
      求與契約關係解除之關係，該條立法目的在於規範解除權
      人於行使解除權後，特別賦予其原具有之債務不履行損害
      賠償權並不消滅的效力。本件原告為解除權人，行使解除
      權後仍可行使原有之債務不履行損害賠償請求權，被告非
      解除權人，被告即便是對原告有債務不履行損害賠償請求
      權，亦因契約解除而原債權溯及的消滅，其損害賠償請求
      權，自亦歸於消滅。
（四）本件之訴訟標的是原告的異議權即形成權，而原告對兩造
      之契約因被告違約致給付不能而行使解除權係屬於本件之
      攻擊方法，並非本件之訴訟標的，而前審事件之訴訟標的
      係為履行契約請求權（或債務不履行之損害賠償請求權）
      ，兩者之訴訟標的不同，自不受該事件之確定判決既判力
      之拘束。
    並聲明：臺灣臺北地方法院94年度執字第34410 號所為之強
    制執行程序應予撤銷。
二、被告辯稱如下：
（一）被告並非擅自向主管機關及桃園縣政府註銷美堅補習班，
      實係原告83年起即因經營不善而要求原告註銷登記，此觀
      原告自84年迄今長達10年期間從未以此責問被告，及其配
      偶鄭啟城於被告為82年度綜合所得稅案件之訴願中，仍於
      90年7 月10日及91年3 月6 日為被告撰寫補充說明等情狀
      可知，故被告實無違約，原告所陳有違約構成給付不能等
      語，顯屬無理。
（二）解除權之行使並非強制執行法第14條所稱消滅或妨礙債權
      人請求事由之發生：
      被告所據強制執行名義係原告債務不履行契約所生之損害
      賠償請求之確定判決，而此項損害賠償請求權，並非依合
      約所生之債權，故縱使解除合約，並無法依回復原狀之法
      理，使該賠償請求權歸於消滅，是原告以解除權之行使為
      消滅或妨礙請求等語，殊嫌無據。又原告於前訴之請求係
      基於履行契約而生之契約不履行之損害賠償請求權，蓋依
      據兩造簽訂之經營合約書第2 條約定「甲方（被告）如有
      因乙方（原告）經營該補習班所產生之稅金或罰鍰等，皆
      由乙方負擔（原告）」，原告本應負擔該稅金或罰鍰，豈
      料原告於前訴主張該等經營轉讓契約違反民法第71條而無
      效，拒絕履行契約，被告爰依法起訴請求因其不履行契約
      而生之損害賠償，此損害賠償請求權係基於原告負有履行
      契約定義務而生，依前訴第二審臺灣高等法院判決「上訴
      人（被告）主張被上訴人（原告）未履行上開約定，致上
      訴人（被告）給付上開稅款等，上訴人（被告）自得依約
      請求被告訴人賠償」，是本件原告請求，顯有違誤。
（三）原告主張解除權行使之攻擊防禦方法應受既判力所及：
      實體法上形成權之行使，於訴訟中應屬訴訟法上攻擊或防
      禦方法之提出，原告於前訴判決確定後，另訴主張前訴事
      實審言詞辯論終結前可主張之解除權作為異議之訴事由，
      依民事訴訟法第400 條規定，原告之主張顯無理由。
    並聲明：原告之訴駁回。
三、不爭執事項：
（一）被告於82年間欲將其所設立於桃園縣龍潭鄉○○路500 號
      美堅補習班之所有權及經營權轉讓予原告，囿於當時「短
      期補習班設立及管理規則」無法變更設立人即負責人名義
      之規定，兩造於82年6 月17日在律師景玉鳳見證下訂立一
      約定書，嗣被告於84年間向主管機關即桃園縣政府註銷美
      堅補習班之登記。
（二）兩造系爭約定書約定被告為設立人之美堅補習班交由原告
      經營，但所衍生之一切稅金罰鍰應由原告負責，嗣因82年
      度美堅補習班短報費用支出，致增加補習班收益，因被告
      為補習班登記負責人，而遭國稅局核定82年度綜合所得稅
      應補稅額236 萬3,992 元，另加計行政救濟利息74萬1,88
      8 元，尚有滯納金及滯納金利息等，嗣經移送強制執行，
      被告即於92年間繳納97萬728 元，並提起行政救濟，惟遭
      臺北高等行政法院駁回，被告再於93年12月21日再繳納
      258 萬3,250 元（合計355 萬3,978 元），因原告拒絕給
      付，被告嗣後以原告未履行上開約定，致其遭受損害，而
      起訴請求原告給付其因而所繳付上開稅額、利息、滯鈉金
      及滯納利息等之損失，歷經本院92年度訴字第1298號判決
      、臺灣高等法院93年度上易字第1113號民事判決，並經最
      高法院於94年7 月28日以94年度臺上字第1373號民事裁定
      駁回原告之上訴而確定，原告依該上開確定判決應給付被
      告355 萬3,978 元，及其中97萬728 元自92年4 月23日起
      至清償日止，按年息5%計算之利息。
（三）被告即據上開執行名義向本院聲請對原告強制執行，經本
      院94年度執字第34410號受理在案。
（四）原告於94年9 月29日以被告違約向桃園縣政府註銷美堅補
      習班登記已構成給付不能為由，寄發存證信函表示解除契
      約，經被告於同年月30日收受。
四、原告主張系爭約定書已因其解除而溯及的歸於消滅，則原告
    因尚未履行因該契約所發生之債務，即已消滅，為此依強制
    執行法第14條第1 項規定提起債務人異議之訴，請求撤銷該
    執行程序等語，被告則以前開情詞置辯。查：
（一）執行名義成立後，如有消滅或妨礙債權人請求之事由發生
      ，債務人得於強制執行程序終結前，向執行法院對債權人
      提起異議之訴。如以裁判為執行名義時，其為異議原因之
      事實發生在前訴訟言詞辯論終結後者，亦得主張之。強制
      執行法第14條第1 項定有明文。查，本件被告據以作為強
      制執行之執行名義為其前開勝訴之確定判決，而本件原告
      據以起訴之原因事實，為於94年9 月29日之解除契約，係
      在前開確定判決做成之後，依強制執行法第14條第1項規
      定，原告提起異議之訴，自為法之所許。
（二）次查，被告已於84年間即註銷美堅補習班之登記，固如前
      述。然查，被告為82年度綜合所得稅經國稅局核定應補稅
      額額236 萬3,992 元，另加計行政救濟利息74萬1,88 8元
      ，尚有滯納金及滯納金利息時，原告配偶鄭啟城曾於90年
      7 月10日、91年3 月6 日為被告撰寫訴願補充說明一節，
      有被告所提出之訴願案補充說明、訴願申請書（按此部分
      係向臺灣高等行政法院提出書狀）等件影本可查（本院卷
      第47-49 頁），而原告對此事實亦不爭執，自足信為真正
      。而觀其內容，均為關於美堅補習班廣告費及伙食費等請
      求追認該等費用之事實。事涉該補習班經營範圍。又被告
      於前審請求損害賠償一案，於本院請求鄭啟城、張順來及
      原告賠償其損害，原告及鄭啟城於本院審理時並陳述：原
      告與張順來等十餘人為美堅補習班之股東，而由被告擔任
      負責人，嗣於81年時張順來擔任美堅補習班之實際負責人
      ，礙於法令不能變更負責人，故仍由被告與張順來共同經
      營。嗣鄭啟城自82年起參與美堅補習班經營；而原告於該
      事件均陳稱伊係掛名方式承受被告經營之補習班等（參照
      本院卷第14頁本院92年度訴字第1298號民事判決），堪認
      兩造雖訂立系爭約定書，然簽約後美堅補習班之實際經營
      者應為張順來與鄭啟城。依此，被告既已於82年註銷美堅
      補習班之登記，則斯時原告已無法依系爭約定書內容繼續
      以被告名義所登記之美堅補習班合法經營，應足已造成原
      告重大損失，惟實際經營者之一鄭啟城即原告配偶，既不
      於當時即對被告解除契約，尚為之向訴願機關及臺灣高等
      行政法院撰擬訴願書及書狀。其後原告與被告自92年起於
      本院訟爭至該案經上訴至臺灣高等法院後，原告均未曾對
      之主張被告已陷於給付不能，而主張解除契約，如被告確
      未經原告同意而違約註銷補習班登記，對經營補習班者其
      影響及造成之損失應至為重大，此等重要抗辯應無遺漏之
      可能。參照當時美堅補習班因前開應補稅額、滯納金及利
      息等達355 萬餘元，及被告自註銷後，歷經行政救濟及兩
      造間上開民事訴訟程序，已達10年之久，始主張解除契約
      等情，堪認被告所辯係因該補習班自83年起經營不善，不
      堪虧損，經原告要求註銷登記一節為可採。原告空言否認
      ，應不足取。
五、綜上所述，本件被告註銷美堅補習班既為原告之要求，則原
    告據此主張給付不能，而解除契約，並訴請撤銷本院94年度
    執字第34410 號所為之強制執行程序，為無理由，應予駁回
    。
六、本案事證已臻明確，雙方其餘主張陳述及所提之證據，經審
    酌後核於本件判決結果不生影響，爰不逐一論駁，附此說明
    。
七、綜上所論，原告之訴為無理由，依民事訴訟法第78條，判決
    如主文。
中    華    民    國    95    年    1     月    10    日
                      民事第二庭  法  官  蔡政哲
上為正本係照原本作成。
如對本判決不服，應於送達後20日內，向本院提出上訴狀。
中    華    民    國    95    年    1     月    10    日
                                  書記官  柯月英


司法院資訊處製作；財團法人民間司法改革基金會備份。
